【裁判字號】    91,重訴,1203
【裁判日期】    920124
【裁判案由】    損害賠償
【裁判全文】
臺灣臺中地方法院民事判決  九十一年重訴字第一二○三號
    原      告  丁○○
                戊○○
                丙○○
                乙○○
                辛○○○
    共      同
    訴訟代理人  邱群傑律師
    複  代理人  許卓敏律師
    被      告  長億企業股份有限公司
    法定代理人  甲○○
    訴訟代理人  庚○○
    被      告  己○○
右當事人間因被告己○○業務過失致死案件，經原告提起損害賠償之附帶民事訴訟（九十一
年度交附民字第二三一號），經本院刑事庭裁定移送前來，本院判決如左：
    主      文
被告應連帶給付原告丁○○新台幣壹佰伍拾萬陸仟陸佰伍拾元；原告辛○○○新台幣壹佰壹
拾陸萬肆仟柒佰肆拾捌元；原告戊○○、丙○○、乙○○各新台幣壹拾伍萬元，及被告己○○自九十一年七月三十一日、被告長億公司自九十一年十一月二十日起，均至清償日止，按
年息百分之五計算之利息。
原告其餘之訴駁回。
訴訟費用由被告連帶負擔三分之二，餘由原告負擔。
本判決原告勝訴部分，於原告丁○○以新台幣伍拾萬仟元、原告辛○○○以新台幣拾捌
萬玖仟元、原告戊○○、丙○○、乙○○各以新台幣伍萬元供擔保後，得假執行。但被告己○○如於假執行程序實施前，以新台幣新台幣壹佰伍拾萬陸仟陸佰伍拾元為原告丁○○；新
台幣壹佰壹拾陸萬肆仟柒佰肆拾捌元為原告辛○○○，各以新台幣壹拾伍萬元分別為原告戊○○、丙○○、乙○○預供擔保，得免為假執行。
原告其餘假執行之聲請駁回。
    事      實
甲、原告方面：
一、聲明：求為判決：被告應給付原告丁○○新台幣（下同）三百十九萬四千六百二十五元
    、原告戊○○、丙○○、乙○○各一百萬元、原告辛○○○一百七十二萬二千一百七十
    九元，及自起訴狀繕本送達翌日起至清償日止，按年息百分之五計算之利息，並陳明願
    供擔保請准宣告假執行。
二、陳述：
（一）被告己○○為被告長億企業股份有限公司（下稱長億公司）僱用之司機，於民國九十
      年九月二十一日十四時五十五分許，駕駛被告長億公司所有車牌號碼ＩＣ─六四一號
      營業大貨車，沿臺中縣大甲鎮○○路由東往西方向行駛，途經通天路與經國路口，欲
      右轉經國路時，本應注意兩車併行之間隔，並隨時採取必要之安全措施，且當時天候
      為晴，視距良好，行車管制號誌正常，路面乾燥無障礙物，無不能注意之情事，竟疏
      未注意，適有同向由陳儉騎乘車牌號碼ＫＢＬ─一七二號重機車在其右側行駛，己○○所駕駛大貨車車身右側先擦撞陳儉騎乘之重機車，再撞壓機車後架等處及倒地之陳
      儉，致陳儉受有左顴部及口部左外側擦傷、胸腹部壓挫傷併有多處肋骨骨折，胸部呈
      塌陷狀並有皮下氣腫、左腹股溝處挫傷併有骨盆腔骨折、背部肋骨骨折、右上臂挫傷
      併有骨折、左前臂擦傷、左大腿挫傷併有骨折、右大腿挫傷、左膝部擦傷等傷害，陳
      儉經送醫急救仍因外傷性休克於同日十五時四十五分不治死亡。被告己○○業務過失
      致死刑事部分，經鈞院及臺灣高等法院臺中分院分別以九十一年度交訴字第一三○號
      及九十一年度交上訴字第一六三九號刑事判決處被告己○○有期徒刑八月在案。
（二）按因故意或過失，不法侵害他人之權利者，負損害賠償責任；受僱人因執行職務，不
      法侵害他人之權利者，由僱用人與行為人連帶負損害賠償責任；不法侵害他人致死者
      ，對於支出醫療及增加生活上需要之費用或殯葬費之人，亦應負損害賠償責任；被害
      人對於第三人負有法定扶養義務者，加害人對於該第三人亦應負損害賠償責任；不法
      侵害他人致死者，被害人之父、母、子、女及配偶，雖非財產上之損害，亦得請求賠
      償相當之金額。民法第一百八十四條第一項前段、第一百八十八條第一項、第一百九
      十二條第一、二項、第一百九十四條分別定有明文。本件原告丁○○為陳儉之配偶、
      原告辛○○○為陳儉之母、原告戊○○、丙○○、乙○○分別為陳儉之子女，且陳儉
      係因被告己○○上開過失行為死亡，被告長億公司為被告己○○之僱用人，被告二人
      自應負連帶賠償責任。茲請求被告連帶賠償殯葬費、扶養費及慰撫金等，其明細如下
      ：
    (1)殯葬費用部分：殯葬費用由原告丁○○支出共計五十九萬三千二百九十七元。
    (2)扶養費用部分：陳儉係四十三年十二月十五日生，死亡時為四十六歲，依八十九年臺
      閩地區簡易生命表所示其平均餘命為三四‧二七年，原告丁○○於被害人陳儉死亡時
      為五十一歲，依八十九年臺閩地區簡易生命表所示，尚有二五‧七四年壽命可受扶養
      ，按臺中縣政府公布之八十八年度縣內家庭收支及人口統計資料所示臺中縣每戶平均
      三‧八一人，每戶平均年支出為八十一萬四千二百四十一元計算，臺中縣每人每年固
      定支出平均為二十一萬三千七百十二元，又陳儉應與原告戊○○、丙○○、乙○○等
      三人共同負扶養義務，基此依霍夫曼計算法扣除中間利息，原告丁○○所得請求陳儉
      負擔部分之扶養費為六十萬一千三百二十八元。又原告辛○○○於本件被害人陳儉死
      亡時為七十三歲，依八十九年臺閩地區簡易生命表所示，其平均餘命為十一‧四四年
      ，按上開臺中縣每人每年固定支出平均為二十一萬三千七百十二元，依霍夫曼式計算
      ，原告辛○○○得請求扶養費之損害賠償為二十二萬二千一百七十九元。
    (3)慰撫金部分：原告丁○○與被害人陳儉夫妻感情甚篤，詎陳儉因被告己○○上開過失
      驟死，被告均未稍以慰問，爰請求二百萬元慰撫金；原告戊○○、丙○○、乙○○等
      三人因母陳儉突遭橫禍，內心痛苦莫名，爰分別請求慰撫金各一百萬元；原告辛○○○年事已高，惟愛女陳儉先死，白髮人送黑髮人，晚年頓失所依，身心受創甚巨，爰
      請求慰撫金一百五十萬元。
三、證據：提出殯葬費收據十四份、殯葬費明細表、原告學歷及工作資料表各一份為證。
乙、被告方面：
一、聲明：求為判決駁回原告之訴，被告己○○並陳明如受不利判決，願供擔保請准宣告免
    為假執行。
二、陳述略稱：被告己○○係靠行被告長億公司，被告己○○雖有撞到死者陳儉，但本件車
    禍事故並非全是被告己○○之錯，陳儉亦應有過失，且原告所請求之殯葬費、扶養費及
    慰撫金之賠償數額過高。又被告長億公司現營業為虧損狀態。
    理      由
一、本件原告主張：被告己○○為被告長億公司僱用之司機，於九十年九月二十一日十四時
    五十五分許，駕駛被告長億公司所有車牌號碼ＩＣ─六四一號營業大貨車，沿臺中縣大
    甲鎮○○路由東往西方向行駛，途經通天路與經國路口，欲右轉經國路時，本應注意兩
    車併行之間隔，並隨時採取必要之安全措施，且當時天候為晴，視距良好，行車管制號
    誌正常，路面乾燥無障礙物，無不能注意之情事，竟疏未注意，適有同向由陳儉騎乘車
    牌號碼ＫＢＬ─一七二號重機車在其右側行駛，己○○所駕駛大貨車車身右側先擦撞陳
    儉騎乘之重機車，再撞壓機車後架等處及倒地之陳儉，致陳儉受有左顴部及口部左外側
    擦傷、胸腹部壓挫傷併有多處肋骨骨折，胸部呈塌陷狀並有皮下氣腫、左腹股溝處挫傷
    併有骨盆腔骨折、背部肋骨骨折、右上臂挫傷併有骨折、左前臂擦傷、左大腿挫傷併有
    骨折、右大腿挫傷、左膝部擦傷等傷害，陳儉經送醫急救仍因外傷性休克於同日十五時
    四十五分不治死亡。被告己○○業務過失致死刑事部分，經鈞院及臺灣高等法院臺中分
    院分別以九十一年度交訴字第一三○號及九十一年度交上訴字第一六三九號刑事判決處
    被告己○○有期徒刑八月在案。本件原告辛○○○、丁○○、戊○○、丙○○、乙○○
    等五人分別為陳儉之母、夫及子女，陳儉因被告己○○上開過失行為死亡，且被告長億
    公司為被告己○○之僱用人，爰依侵權行為之法律關係，請求判決命被告連帶給付如聲
    明所示之損害賠償及法定遲延利息等語。被告二人則以：被告己○○係靠行被告長億公
    司，被告己○○雖有撞到死者陳儉，但本件車禍事故並非全是被告己○○之錯，陳儉亦
    應有過失，且原告所請求之殯葬費、扶養費及慰撫金之賠償數額過高，且被告長億公司
    之營業現為虧損狀態等語，以為置辯。
二、本件被告長億公司及己○○二人就原告前開主張被告己○○駕駛系爭營業大貨車，因過
    失不慎撞壓陳儉，造成陳儉受有左顴部及口部左外側擦傷、胸腹部壓挫傷併有多處肋骨
    骨折，胸部呈塌陷狀並有皮下氣腫、左腹股溝處挫傷併有骨盆腔骨折、背部肋骨骨折、
    右上臂挫傷併有骨折、左前臂擦傷、左大腿挫傷併有骨折、右大腿挫傷、左膝部擦傷等
    傷害，陳儉經送醫急救仍因外傷性休克於同日十五時四十五分不治死亡等事實，均不爭
    執，並有兩造所不爭附於九十一年度交訴字第一三○號被告己○○業務過失致死之刑事
    卷內之道路交通事故調查報告表一件及車禍現場照片四張為證，且被害人陳儉確因本件
    車禍受有左顴部及口部左外側擦傷、胸腹部壓挫傷併有多處肋骨骨折，胸部呈塌陷狀並
    有皮下氣腫、左腹股溝處挫傷併有骨盆腔骨折、背部肋骨骨折、右上臂挫傷併有骨折、
    左前臂擦傷、左大腿挫傷併有骨折、右大腿挫傷、左膝部擦傷等傷害，經送醫急救仍因
    外傷性休克不治死亡，亦經檢察官督同法醫師相驗屬實，製有勘驗筆錄、驗斷書及相驗
    屍體證明書附於上開刑事卷為證。且被告己○○上開業務過失致死犯行，業經本院及臺
    灣高等法院臺中分院判決有期徒刑八月在案，並分別有本院九十一年度交訴字第一三○
    號及臺灣高等法院臺中分院九十一年度交上訴字第一六三九號刑事判決可資佐證。自堪
    信為真實。
三、被告長億公司雖辯稱系爭肇事營業大貨車為靠行車輛等語。惟查，民法第一百八十八條
    第一項所稱僱用人，祇須外觀上行為人係為其服勞務即足，且目前在臺灣經營交通事業
    之營利私法人，接受他人靠行（即出資人以該交通公司之名義購買車輛，並以該公司名
    義參加營運），而向該靠行者（即出資人）收取費用，以資營運者，比比皆是，此為周
    知之事實。是該靠行之車輛，在外觀上既屬被告公司所有，第三人又無從分辨該車輛是
    否他人靠行營運者，則第三人祇能從外觀上判斷該車輛係某公司所有，該車輛之司機即
    係受僱為該公司服勞務。按此種交通企業，既為目前臺灣社會所盛行之獨特經營型態，
    則此種公司，對靠行之車輛，無論係由出資人自行駕駛，或招用他人合作駕駛，或出租
    ，在通常情形，均為該公司所能預見，苟該駕駛人係有權駕駛（指非出自偷竊或無權占
    有後所為之駕駛），在客觀上似應認其係為該公司服勞務，而應使該公司負僱用人之責
    任，方足以保護交易之安全。系爭車牌號碼ＩＣ─六四一號營業大貨車之車主即被告己○○既將之登記為被告長億公司之名義，而仍保有所有權，並進而占有使用，然前開靠
    行制度為行政上之管理之方便，負此管理之責者，除行政機關外，尚包括營業大貨車之
    各該登記名義人，換言之，縱被告長億公司對營業大貨車無所有權，其對其所轄之車輛
    ，須負指揮管理責任，職是車主登記名義人之被告長億公司與營業大貨車之實際所有權
    人或占有使用人間，已形成監督關係。在客觀上足以使人認被告己○○係為被告長億公
    司服勞務而受其監督，亦不能因此認被告長億公司非被告己○○之僱用人。故被告長億
    公司抗辯其非被告己○○之僱用人等語，即屬無據，不足憑採。又被告長億公司未能舉
    證證明其就選任受僱人及監督受僱人職務之執行，已盡相當之注意，所辯無須負僱用人
    責任等語，並無足採。
四、按因故意或過失，不法侵害他人之權利者，負損害賠償責任；受僱人因執行職務，不法
    侵害他人之權利者，由僱用人與行為人連帶負損害賠償責任；不法侵害他人致死者，對
    於支出醫療及增加生活上需要之費用或殯葬費之人，亦應負損害賠償責任；被害人對於
    第三人負有法定扶養義務者，加害人對於該第三人亦應負損害賠償責任；不法侵害他人
    致死者，被害人之父、母、子、女及配偶，雖非財產上之損害，亦得請求賠償相當之金
    額。民法第一百八十四條第一項前段、第一百八十八條第一項、第一百九十二條第一、
    二項、第一百九十四條分別定有明文。
    本件被告己○○駕駛系爭營業大貨車因過失行為而致陳儉死亡，參酌前開法條規定，被
    告己○○自應負損害賠償責任。而被告長億公司為被告己○○之僱用人，已如前述，又
    原告辛○○○為被害人陳儉之母、原告丁○○為被害人陳儉之夫，原告戊○○、丙○○
    、乙○○為被害人陳儉之子女，有戶籍謄本在卷足憑。則被告己○○駕駛系爭營業大貨
    車，在營業途中之執行職務過程，與陳儉發生前開車禍事故，致陳儉死亡，則被告長億
    公司應與被告己○○對於原告因陳儉死亡所受之損害負連帶清償責任，亦屬無疑。茲就
    原告請求項目及金額分述如后：
（一）殯葬費用部分：原告丁○○主張其支出陳儉之殯葬費共計五十九萬三千二百九十七元
      。並據原告丁○○提出收據十四份及明細表一份為證。核其中棺木二萬元、抬棺工人
      八人合計九千六百元、入殮工錢三人合計三千元、放官棺三人合計一千二百元、誦經
      三萬元、百日誦經五千元、銀刈四千元、小香三千八百元、白布、毛巾、孝服合計三
      萬六千六百九十七元、花籃合計一萬四千六百元、花圈一千二百元、金紙及香八千元
      、告別式場六萬元、造墓二十二萬元、佳音國樂團一萬七千元、佛祖車四千元，共計
      四十三萬八千零九十七元，屬喪葬、習俗所必需，核無過高，均屬必要之殯葬費用，
      原告丁○○得請求賠償。至於其餘罐頭祭品二萬一千元、陣頭一萬八千元、大鼓陣六
      千元、鐵架帆布（含燈光）二萬三千元，核非屬喪葬之必要費用，另原告丁○○已請
      求訟經共計三萬五千元及國樂團費用一萬七千元，其另列法事功德四萬五千元及西樂
      隊一萬一千二百元、玉梨園音樂團一萬七千元、外埔阿吉電子琴一萬四千元部分，即
      難認為必要，均應予剔除。是原告丁○○請求殯葬費於四十三萬八千零九十七元部分
      ，為有理由，逾此部分之請求，即屬無據。
（二）扶養費用部分：按夫妻互負扶養之義務，其負扶養義務之順序與直系血親卑親屬同，
      其受扶養權利之順序與直系血親尊親屬同。再按受扶養權利者，以不能維持生活而無
      謀生能力者為限。前項無謀生能力之限制，於直系血親尊親屬，不適用之。民法第一
      七一百十六條之一及一千一百十七條第一、二項分別定有明文。是直系血親尊親屬或
      配偶受扶養權利，仍應受「不能維持生活」之限制，是關於原告丁○○、辛○○○受
      扶養權利之損害算定，所據以計算受扶養之期間，以在扶養義務人陳儉扶養可能之範
      圍，並在原告丁○○、辛○○○二人不能維持生活期間為限，合先敘明。經查，被害
      人陳儉係四十三年十二月十五日生，於九十年九月二十一日死亡時之實足年齡為四十
      六歲又九月六日；原告丁○○係四十年三月二十五日生，其於被害人陳儉死亡時為五
      十歲又五月二十七日；原告辛○○○係十八年七月二十五日生，其於被害人陳儉死亡
      時為七十二歲又一月二十七日，均分別有戶籍謄本可憑，其二人能維持生活之勞動年
      數，以計算至勞動基準法規定之強制退休年齡即六十歲為當，揭諸前開說明，原告丁○○受扶養之期限，應自六十歲起，算至死亡時止，又依內政部頒布之八十九年臺閩
      地區簡易生命表所示男、女性平均餘命，原告丁○○生存餘命自六十歲起算，其可能
      之生存期間為十八‧六一年；原告辛○○○生存餘命自其主張之七十三歲起算，可能
      之生存期間為十一‧四四年。又原告請求依臺中縣政府公布之八十八年度縣內家庭收
      支統計資料每戶平均年支出為八十一萬四千二百四十一元，惟其中煙草費三千六百四
      十三元、飲料費五千四百八十元、家具及家庭設備一萬四千二百二十九元、娛樂消遣
      八萬七千九百九十一元、雜項支出四萬一千四百九十八元，及利息、稅賦等非消費支
      出合計十八萬五千三百零三元部分，均非維持生活所必需，應予扣除計算後每人每年
      支出為十二萬四千九百六十元，其計算方式為： (000000-0000-0000-00000-00000-0
      0000-000303)/3.81=124960（元以下四捨五入，下同），以國人目前之生活水準而言
      ，此計算標準，應屬合理，復依霍夫曼計算法扣除中間利息，原告丁○○得請求扶養
      之數額為一百六十七萬四千二百十二元，其計算式為：124960x13.0000000+124960x0
      .61x(13.0000000-00.0000000) =0000000，原告辛○○○得請求扶養之數額為一百十
      五萬三千二百三十三元，其計算式為：124960x8.944949+124960x0.44x(9.0000000-0
      .944949)=0000000。另原告丁○○除被害人陳儉外，尚有子女即原告戊○○、丙○○
      、乙○○三人，原告辛○○○除陳儉外，尚有六名子女，亦均有戶籍謄本可稽，是被
      害人陳儉所應負擔之扶養義務，分別以四分之一及七分之一計算，則原告丁○○、辛○○○所受扶養費之損害應分別為四十一萬八千五百五十三元（0000000/4=418553）
      及十六萬四千七百四十八元（0000000/7=164748），逾此部分之請求，亦屬無據。
（三）慰撫金部分：查原告辛○○○為被害人陳儉之母、原告丁○○為被害人陳儉之夫，原
      告戊○○、丙○○、乙○○為被害人陳儉之子女，業如前述。本院斟酌原告辛○○○
      老年喪女，丁○○晚年喪妻，戊○○、丙○○、乙○○橫遭喪母之痛，精神上自感痛
      苦。且查，原告辛○○○無工作，名下有田地七筆、房屋一棟；原告丁○○國小畢業
      、務農，名下有土地三筆、房屋二棟、車輛三輛；原告戊○○高商畢業、為峰盛工程
      行負責人；原告丙○○技術學院畢業、為香港商捷領有限公司門市店長，每月薪資約
      三萬元，名下有車輛一輛；原告乙○○大學肄業，現服役中，九十年度每月薪資約一
      萬元，名下無財產。被告己○○名下有土地五筆、房屋二棟；被告長億公司資本額為
      二千九百餘萬元等情，認原告丁○○請求二百萬元、原告戊○○、丙○○、乙○○各
      請求一百萬元、原告辛○○○請求一百五十萬元之慰撫金，尚屬過高，應予各核減原
      告丁○○、辛○○○各一百萬元、原告戊○○、丙○○、乙○○各五十萬元，方屬公
      允，逾此數額之請求，為無理由。
五、次按保險人依本法規定給付之保險金，視為加害人或被保險人損害賠償金額之一部分；
    加害人或被保險人受賠償請求時，得扣除之，強制汽車責任保險法第三十條定有明文。
    原告丁○○、戊○○、丙○○、乙○○四人自承已共同受領強制汽車責任保險給付一百
    四十萬元（見本院卷第九十二年一月十日言詞辯論筆錄），揭諸前開法律規定，原告丁○○、戊○○、丙○○、乙○○四人請求被告賠償之金額，自應分別扣除上開金額之四
    分之一即各三十五萬元。是扣除上開金額後，本件原告丁○○得請求賠償之金額為一百
    五十萬六千六百五十元；原告辛○○○得請求賠償之金額為一百十六萬四千七百四十八
    元；原告戊○○、丙○○、乙○○得請求賠之金額各為十五萬元。
六、另被告雖辯稱被害人陳儉就本件車禍事故之發生亦與有過失，然本件被告均自承系爭車
    禍事故之發生，係因被告己○○駕駛系爭營業大貨車疏未注意兩車併行之間隔，車身右
    側先擦撞到在同向右側行駛之陳儉騎乘之重機車，再撞壓機車後架等處及倒地之陳儉肇
    事。又本件車禍經臺灣省臺中市區車輛行車事故鑑定委員會鑑定後，亦認為被告駕駛營
    業大貨車右轉未注意車旁等情況，撞壓機車，為肇事原因，而被害人則無肇事因素，有
    該會九十一年一月三十一日中縣鑑字第九○○七七一號函附鑑定意見書在卷可參，且臺
    灣省車輛行車事故覆議鑑定委員會九十一年四月二十九日府覆議字第九一○五一二號函
    亦同此認定，有被告所不爭執附於刑事卷證之上開鑑定及覆議意見書可稽，刑事判決亦
    同此認定。是被害人陳儉所騎機車既在被告己○○所駕駛之系爭營業大貨車右側並無違
    規行駛，且系爭車禍係被告己○○所駕駛之營業大貨車車身擦撞被害人所騎機車，並非
    被害人所騎機車車頭追撞被告己○○所駕駛之營業大貨車，足認被害人無從預見被告己○○所駕駛之營業大貨車欲右轉，並得為必要之閃避措施，即難謂被害人就本件車禍事
    故之發生有何過失。被告二人上開所辯，即無足採。
七、從而，原告丁○○等五人依侵權行為損害賠償之法律關係分別請求於上開金額範圍內及
    自起訴狀繕本送達之翌日起即被告己○○自九十一年七月三十一日、被告長億公司自九
    十一年十一月二十日起，均至清償日止，按年息百分之五計算之利息，為有理由，應予
    准許，逾此部分之請求，為無理由，應予駁回。
八、原告及被告己○○分別陳明願供擔保，聲請宣告假執行或免為假執行，經核原告勝訴部
    分，合於法律規定，爰分別酌定相當之擔保金額宣告之；原告其餘假執行之聲請，因訴
    之駁回而失所依據，不予准許。
九、本件事證已臻明確，兩造其餘攻擊防禦方法及舉證，核與本件判決結果無影響，爰不逐
    一論述，附此敘明。
據上論結，本件原告之訴，為一部有理由，一部無理由，並依民事訴訟法第七十九條但書、
第八十五條第一項前段、第二項、第三百九十條第二項、第三百九十二條，判決如主文。
中      華      民      國    九十二    年      一      月    二十四    日
                                臺灣臺中地方法院民事第四庭
~B審判長法官  張恩賜
~B法      官  許秀芬
~B法      官  戴博誠
右為正本，係照原本作成。
如對本判決上訴，須於判決送達後二十日內向本院提出上訴狀
中      華      民      國    九十二    年      一      月    二十四    日
~B法院書記官  黃惠閔


司法院資訊處製作；財團法人民間司法改革基金會備份。
